ACORDAO-COMPLETO-2519646

ACÓRDÃO 18884/2021 ATA 41/2021 - PRIMEIRA CÂMARA

VISTOS, relatados e discutidos estes autos de concessão de pensão militar pelo Ministério da Defesa - Comando da Marinha.
ACORDAM os ministros do Tribunal de Contas da União, reunidos em sessão da 1ª Câmara, ante as razões expostas pelo Relator, com fundamento no art. 71, inciso III, da Constituição Federal, nos arts. 1º, inciso V, 39, inciso II, e 45 da Lei 8.443/1992 e nos arts. 260 e seu § 5º e 262 do Regimento Interno e na Súmula TCU 106, em:
9.1. considerar prejudicado, por perda de objeto, o ato de concessão de pensão militar a Alberto Michael da Silva Torres;
9.2. considerar ilegal e negar registro ao ato de concessão de pensão militar a Hilda Sabino Silva;
9.3. dispensar o ressarcimento das quantias indevidamente recebidas de boa-fé pela beneficiária do ato ora considerado ilegal até a data de ciência desta deliberação pelo órgão de origem;
9.4. determinar ao Comando do Exército que:
9.4.1. no prazo de 15 (quinze) dias a contar da ciência desta deliberação:
9.4.1.1. suste os pagamentos decorrentes do ato ora impugnado, sob pena de responsabilidade solidária da autoridade administrativa omissa;
9.4.1.2. dê ciência do inteiro teor desta deliberação à interessada e a alerte de que o efeito suspensivo proveniente da interposição de possíveis recursos perante o TCU não a eximirá da devolução dos valores percebidos indevidamente após a respectiva notificação, caso os apelos não sejam providos;
9.4.2. no prazo de 30 (trinta) dias a contar da ciência desta deliberação:
9.4.2.1. encaminhe a este Tribunal comprovante da ciência da interessada;
9.4.2.2. emita novo ato, livre da irregularidade ora apontada, e o submeta, por intermédio do sistema e-Pessoal, a nova apreciação por este Tribunal;
9.5. dar ciência ao Instituto Nacional do Seguro Social (INSS) que a Sra. Hilda Sabino Silva é beneficiária de pensão militar, para essa autarquia avalie a regularidade da continuidade do pagamento do "Amparo Social ao Idoso" à interessada.

Ato de concessão de pensão militar em favor de Alberto Michael da Silva Torres (menor sob guarda) e Hilda Sabino Silva (cônjuge), instituída pelo Sr. Alberto da Silva Torres, submetido eletronicamente, para fim de registro, à apreciação do Tribunal de Contas da União.

Primeira Câmara

Comando do Exército

3. Interessados: Alberto Michael da Silva Torres (XXX.765.902-XX); Hilda Sabino Silva (XXX.466.292-XX)

13.1. Ministros presentes: Benjamin Zymler (na Presidência), Vital do Rêgo e Jorge Oliveira (Relator).
13.2. Ministros-Substitutos presentes: Augusto Sherman Cavalcanti e Weder de Oliveira.

JORGE OLIVEIRA

Adoto como relatório a instrução da Secretaria de Fiscalização de Integridade de Atos e Pagamentos de Pessoal e de Benefícios Sociais (peça 5) , com pareceres convergentes da instância superior (peça 6) e do representante do Ministério Público junto ao TCU (peça 7) :
"INTRODUÇÃO
Trata-se de ato de pensão militar, submetido, para fins de registro, à apreciação do Tribunal de Contas da União (TCU) , de acordo com o art. 71, inciso III, da Constituição Federal.  O ato foi cadastrado e disponibilizado ao TCU por intermédio do Sistema e-Pessoal, na forma do art. 2º e 4º da Instrução Normativa TCU 78/2018.
O ato desse processo pertence às seguintes unidades:
Unidade emissora: COMANDO DO EXÉRCITO.
Unidade cadastradora:  DIRETORIA DE INATIVOS E PENSIONISTAS.
Subunidade cadastradora: SUC12 - 12ª Região Militar.
EXAME TÉCNICO
Procedimentos aplicados
Os procedimentos para exame, apreciação e registro de atos de pessoal encontram-se estabelecidos na Instrução Normativa TCU 78/2018 e na Resolução TCU 206/2007. Essas normas dispõem que os atos de pessoal disponibilizados por meio do e-Pessoal devem ser submetidos previamente a críticas automatizadas, com base em parâmetros predefinidos.
As críticas das informações cadastradas na etapa de coleta do ato foram elaboradas e validadas levando-se em conta as peculiaridades de cada ato. Os itens verificados nessa etapa são inerentes a dados cadastrais, fundamentos legais, mapa de tempo, ficha financeira, assim como eventuais ocorrências de acumulação. Trata-se de verificações abrangentes, minuciosas e precisas e sem a necessidade de ação humana e, portanto, menos suscetível a falhas. As críticas aplicadas estão discriminadas no sistema, no Menu e-Pessoal, opção "Crítica", que podem ser acessadas mediante concessão de perfil específico a servidores do TCU responsáveis pela análise.
Além das críticas automatizadas, há verificação humana adicional no caso de haver alertas do sistema ou informações não formatadas, como esclarecimentos do gestor ou do controle interno.  
As críticas também consideram os registros do Sistema Integrado de Administração de Recursos Humanos (Siape) . O Siape disponibiliza informações atualizadas sobre as parcelas que integram os proventos, diferentemente, portanto, do e-Pessoal, que informa as parcelas no momento do registro do ato. 
Essa confrontação com o Siape fornece uma visão atual e verdadeira da situação, o que permite descaracterizar irregularidades e inconsistências que, embora constantes do e-Pessoal, já foram corrigidas.
As verificações detectadas no ato encontram-se discriminadas na aba de pendências do ato no sistema e-Pessoal, bem como no espelho do ato contemplado por esta instrução.
Exame das Constatações
Ato: 19001/2017 - Alteração - Interessado: ALBERTO DA SILVA TORRES - CPF: XXX.662.792-XX
Beneficiários: ALBERTO MICHAEL DA SILVA TORRES - CPF: XXX.765.902-XX - Menor sob guarda ou tutela e HILDA SABINO SILVA - CPF: XXX.466.292-XX - Cônjuge
Parecer do Controle Interno: considerar o ato Legal.
Constatações e análises: 
1.1.1. Ato com anexo do tipo sentença judicial (CERTIDÃO) .
Justificativa do Gestor de Pessoal: Não há. Verificação efetuada no âmbito do TCU.
Análise do Controle Interno:  Não há. Verificação efetuada no âmbito do TCU.
Análise da Equipe Técnica: Legal
A decisão judicial faz menção a Sr. ALBERTO MICHAEL DA SILVA TORRES, sendo que para ele o ato se caracteriza como perda de objeto, tendo em vista a justificativa do Controle Interno, segue justificativa:
Perda de objeto
Justificativa da manifestação: O beneficiário requereu tardiamente a pensão em 7 Dez 16, sendo concedida por despacho em 16 Jan 17, a contar da data do óbito do instituidor 30 Set 15, com vigência até o dia 29 Dez 16, véspera da data que completou 21 anos de idade. O benefício foi implantado em folha no mês do requerimento e suspenso em 29 Dez 16, por não ser estudante universitário, sendo realizada a transferência de cota-parte em favor da Sra. Hilda Sabino Silva a contar de 30 Dez 16, conforme fichas financeiras anexas ao processo físico. Não houve pagamentos ao beneficiário no ano de 2017.
Assim, entende-se que não irregularidade na presente concessão.
No que se refere a Sra. HILDA SABINO DA SILVA a mesma recebe o benefício de nome AMPARO SOCIAL AO IDOSO, o recebimento deste benefício, previsto na Lei 8.742/1993, juntamente com a pensão militar, inicialmente, não tem o condão de tornar o ato de pensão militar ilegal, uma vez que se entende que o que deve ser revisto pelo INSS é a legalidade da continuidade do pagamento de tal benefício (BPC) , vide Acórdão 4808/2021-TCU-Primeira Câmara, de relatoria do Ministro Weder de Oliveira:
Sumário
PENSÃO MILITAR. NÃO INCIDÊNCIA DOS IMPEDIMENTOS DE ACUMULAÇÃO PREVISTOS NA LEI 3.765/1960. LEGALIDADE DA PENSÃO. PERCEPÇÃO ACUMULADA DE AMPARO SOCIAL AO IDOSO PELO INSS, BENEFÍCIO DE PRESTAÇÃO CONTINUADA (BPC) . BENEFÍCIO SOCIAL DESTINADO A IDOSOS QUE NÃO TENHAM NENHUMA OUTRA FONTE DE RENDA. LEI 8.742/1993. POSSIBILIDADE DE PERCEPÇÃO IRREGULAR DO BPC. NECESSIDADE DE REVISÃO DO PAGAMENTO DO AMPARO SOCIAL PELO INSS. DILIGÊNCIA.
1.1.2. Possível cômputo de tempo privado no Tempo de serviço até 29/12/2000. Devolução do ato para complementação das informações. Atos de reforma: [45517/2016].
Justificativa do Gestor de Pessoal: Não há. Verificação efetuada no âmbito do TCU.
Análise do Controle Interno:  Não há. Verificação efetuada no âmbito do TCU.
Análise da Equipe Técnica: Ilegal
No que se refere ao posto acima o instituidor, o Controle interno justificou que o militar se encontra amparado pelo Foi transferido para a Reserva Remunerada, com a remuneração a que faz jus com os proventos da graduação de 3º Sargento.
Entretanto, na análise do tempo de serviço do militar realizada no ato nº 45517/2016 que teve a análise prejudicada por perda de objeto, verifica-se o tempo de 6 anos, 10 meses, 06 dias servido em guarnição especial, tal tempo não conta para fins de tempo de serviço para o posto acima previsto no art. 50 inciso II de lei 6880/80, redação original:
Art. 50. São direitos dos militares:
II - o provento calculado com base no soldo integral do posto ou graduação que possuía quando da transferência para a inatividade remunerada, se contar com mais de trinta anos de serviço;
Sendo oportuno lembra que a lei 6880/80 é que regula em seus artigos 135 e 137 quais tempos contam para fins de tempo de serviço para posto graduação acima e quais contam apenas para fins de reserva.
Logo, frente a tal situação, esta unidade técnica entende que a pensão em estudo deve receber a chancela pela ilegalidade e os proventos de pensão militar devem ser calculados com base na graduação de Cabo.
O quadro resumo de ocorrências e, quando for o caso, o detalhamento da norma legal e da jurisprudência para as inconsistências acima elencadas encontra-se no anexo II dessa instrução. 
Encaminhamento do ato: 
Considerar ILEGAL e recusar registro do ato de Pensão militar de ALBERTO DA SILVA TORRES do quadro de pessoal do órgão/entidade COMANDO DO EXÉRCITO, com base nos arts. 71, inciso III, da Constituição Federal, 1º, inciso V, e 39, inciso II, da Lei 8.443/1992 e 260, § 1º, do Regimento Interno.
Para o ato de Pensão militar de ALBERTO DA SILVA TORRES, informando ao INSS os dados que se seguem:
Para o ato de Pensão militar de ALBERTO DA SILVA TORRES, c) o valor da pensão paga; e
Para o ato de Pensão militar de ALBERTO DA SILVA TORRES, d) nome CPF do instituidor da pensão.
Para o ato de Pensão militar de ALBERTO DA SILVA TORRES, a) data de início da pensa por morte no regime próprio;
Para o ato de Pensão militar de ALBERTO DA SILVA TORRES, b) parentesco entre o instituidor e a beneficiária;
Para o ato de Pensão militar de ALBERTO DA SILVA TORRES, diligenciar ao Instituto Nacional do Seguro Social (INSS) acerca da revisão prevista no art. 21 da Lei 8.742/1993, com vistas a esclarecer, no prazo de 15 (quinze) dias, se a Sra. HILDA SABINO DA SILVA deve ou não continuar a receber o amparo social (BPC) , uma vez que não mais preencheria as condições de habilitação, pela percepção de pensão militar deixada pelo cônjuge. 
Com fulcro no art. 262, caput, do Regimento Interno deste Tribunal, determinar ao órgão/entidade COMANDO DO EXÉRCITO que: 
dê ciência, no prazo de quinze dias, contados da notificação, do inteiro teor desta deliberação ao interessado, alertando-o de que o efeito suspensivo proveniente da interposição de eventuais recursos junto ao TCU não o exime da devolução dos valores percebidos indevidamente, caso o recurso não seja provido.
informe o teor do acórdão que vier a ser prolatado, encaminhando ao TCU, no prazo de trinta dias, comprovante da data de ciência pelo interessado, nos termos do art. 4º, § 3º, da Resolução TCU 170/2004.
emita novo ato, livre da irregularidade ora apontada, em substituição ao ato de Pensão militar de ALBERTO DA SILVA TORRES, submetendo-o à nova apreciação por este Tribunal, na forma do artigo 260, caput, também do Regimento.
promova o recálculo do valor atualmente pago a título de reforma/pensão militar com base no posto/graduação incorreto, no prazo 15 (quinze) dias, contados a partir da ciência desta deliberação, sujeitando-se a autoridade administrativa omissa à responsabilidade solidária, em face de manifesta ilegalidade.
dispense a devolução dos valores indevidamente recebidos de boa-fé até a data da ciência do órgão/entidade COMANDO DO EXÉRCITO, do acórdão que vier a ser proferido, com base no Enunciado 106 da Súmula da Jurisprudência do TCU.
CONCLUSÃO
A abrangência e a profundidade das verificações levadas a efeito fundamentam convicção de que o ato 19001/2017 pode ser apreciado pela ilegalidade, em razão das irregularidades apontadas no item Exame das Constatações desta instrução, que representam afronta à legislação e à jurisprudência de referência
PROPOSTA DE ENCAMINHAMENTO
Ante o exposto, com fundamento no art. 71, inciso III, da Constituição Federal, no art. 1º, inciso V, e art. 39, incisos I e II, da Lei 8.443/1992, no art. 260 do Regimento Interno do Tribunal de Contas da União, propõe-se: 
Considerar ILEGAL e recusar registro do ato de Pensão militar de ALBERTO DA SILVA TORRES do quadro de pessoal do órgão/entidade COMANDO DO EXÉRCITO, com base nos arts. 71, inciso III, da Constituição Federal, 1º, inciso V, e 39, inciso II, da Lei 8.443/1992 e 260, § 1º, do Regimento Interno.
Para o ato de Pensão militar de ALBERTO DA SILVA TORRES, d) nome CPF do instituidor da pensão.
Para o ato de Pensão militar de ALBERTO DA SILVA TORRES, informando ao INSS os dados que se seguem:
Para o ato de Pensão militar de ALBERTO DA SILVA TORRES, a) data de início da pensa por morte no regime próprio;
Para o ato de Pensão militar de ALBERTO DA SILVA TORRES, diligenciar ao Instituto Nacional do Seguro Social (INSS) acerca da revisão prevista no art. 21 da Lei 8.742/1993, com vistas a esclarecer, no prazo de 15 (quinze) dias, se a Sra. HILDA SABINO DA SILVA deve ou não continuar a receber o amparo social (BPC) , uma vez que não mais preencheria as condições de habilitação, pela percepção de pensão militar deixada pelo cônjuge.
Para o ato de Pensão militar de ALBERTO DA SILVA TORRES, c) o valor da pensão paga; e
Para o ato de Pensão militar de ALBERTO DA SILVA TORRES, b) parentesco entre o instituidor e a beneficiária;
Com fulcro no art. 262, caput, do Regimento Interno deste Tribunal, determinar ao órgão/entidade COMANDO DO EXÉRCITO que: 
promova o recálculo do valor atualmente pago a título de reforma/pensão militar com base no posto/graduação incorreto, no prazo 15 (quinze) dias, contados a partir da ciência desta deliberação, sujeitando-se a autoridade administrativa omissa à responsabilidade solidária, em face de manifesta ilegalidade.
emita novo ato, livre da irregularidade ora apontada, em substituição ao ato de Pensão militar de ALBERTO DA SILVA TORRES, submetendo-o à nova apreciação por este Tribunal, na forma do artigo 260, caput, também do Regimento.
dispense a devolução dos valores indevidamente recebidos de boa-fé até a data da ciência do órgão/entidade COMANDO DO EXÉRCITO, do acórdão que vier a ser proferido, com base no Enunciado 106 da Súmula da Jurisprudência do TCU.
dê ciência, no prazo de quinze dias, contados da notificação, do inteiro teor desta deliberação ao interessado, alertando-o de que o efeito suspensivo proveniente da interposição de eventuais recursos junto ao TCU não o exime da devolução dos valores percebidos indevidamente, caso o recurso não seja provido.
informe o teor do acórdão que vier a ser prolatado, encaminhando ao TCU, no prazo de trinta dias, comprovante da data de ciência pelo interessado, nos termos do art. 4º, § 3º, da Resolução TCU 170/2004."
	É o relatório.

não há.

Procurador Sergio Ricardo Costa Caribé

PENSÃO MILITAR. CONTAGEM DE TEMPO DE SERVIÇO INDEVIDO PARA PAGAMENTO DE UM POSTO/GRADUAÇÃO ACIMA. PERCEPÇÃO ACUMULADA DE "AMPARO SOCIAL AO IDOSO" (BPC) PAGO PELO INSS. CIENTIFICAÇÃO DO INSS. PERDA DE OBJETO. ILEGALIDADE. NEGATIVA DE REGISTRO. DETERMINAÇÕES.

PENSÃO MILITAR (PMIL)

Secretaria de Fiscalização de Integridade de Atos e Pagamentos de Pessoal e de Benefícios Sociais (Sefip)

Cuidam os autos de ato de concessão de pensão militar (peça 3) em favor de Alberto Michael da Silva Torres (menor sob guarda) e Hilda Sabino Silva (cônjuge) , instituída pelo Sr. Alberto da Silva Torres, submetido eletronicamente, para fim de registro, à apreciação do Tribunal de Contas da União.
2.	A Secretaria de Fiscalização de Integridade de Atos e Pagamentos de Pessoal e de Benefícios Sociais (Sefip) , em pareceres uniformes, entendeu que houve perda de objeto do ato em favor do menor sob guarda, dado que o pagamento da pensão foi suspenso na véspera da data em que completou 21 anos (29/12/2016) , e considerou ilegal o ato em favor do cônjuge, uma vez que se constatou que 6 anos, 10 meses e 6 dias foram prestados em guarnição especial, e que esse tempo não pode servir para premiar a pensão com um posto/graduação acima do ocupado na atividade.
3.	A Sefip identificou, ademais, que a Sra. Hilda Sabino Silva também é titular do benefício "Amparo Social ao Idoso", conhecido como Benefício de Prestação Continuada - BPC, previsto na Lei 8.742/1993, e sugeriu que o INSS seja diligenciado para esclarecer se a interessada pode continuar a receber o mencionado benefício.
4.	O Ministério Público de Contas "em consonância com o encaminhamento proposto pela Unidade Técnica, entende que o ato da pensão militar em análise deve ser considerado ilegal e ter seu registro negado".
5.	Desde já, registro minha concordância com a proposta formulada pela Sefip, com anuência do MPTCU, razão pela qual acolho os pareceres precedentes, adotando seus fundamentos como razões de decidir, sem prejuízo de tecer os breves comentários a seguir.
6.	De fato, conforme disposto nos artigos 135 e 137 da Lei 6.880/1980, o tempo de guarnição especial conta tão somente para fins de reserva remunerada, e não para fins do posto acima previsto no art. 50 da referida Lei, em sua redação original.
7.	Nesse sentido, bem explicou o Ministro Vital do Rego, no voto que fundamentou o Acórdão 631/2020-TCU-Plenário, que "É nítido que a intenção do legislador era a de premiar com um posto/graduação acima do ocupado na atividade, aqueles militares que contassem 30 anos de efetivo serviço na atividade militar ou nas situações específicas discriminadas na lei que indicam relação de causa e efeito com a atividade militar, como no caso dos incisos II, IV e V, discriminados de forma expressa no § 2º do art. 137."
8.	No presente caso, excluindo-se o tempo de serviço em guarnição especial, que não conta para fins de posto acima, resta claro que os 30 anos requeridos pela Lei 6.880/1980 não foram alcançados.
9.	No que se refere ao recebimento do BPC, entendo, na linha do Acórdão 4808/2021-TCU-Primeira Câmara, de relatoria do Ministro-Substituto Weder de Oliveira, que não há vedação de acumulação na Lei 3.765/1960, que dispõe sobre as pensões militares. No entanto, o recebimento da pensão deve constituir impedimento para a percepção do BPC, circunstância essa que justifica a cientificação do INSS dessa situação, ainda que esta concessão esteja sendo julgada ilegal, pois o direito da Sra. Hilda Sabino Silva à pensão militar é inquestionável, e, na prática, a interessada não deixará de recebê-la, pois um novo ato escoimado da ilegalidade haverá de ser emitido prontamente. 
Diante do exposto, manifesto-me pela aprovação do acórdão que ora submeto à apreciação deste Colegiado.
TCU, Sala das Sessões, em 30 de novembro de 2021.
JORGE OLIVEIRA 
Relator